【裁判字號】    92,上更(一),260
【裁判日期】    921216
【裁判案由】    殺人未遂
【裁判全文】
臺灣高等法院臺南分院刑事判決      九十二年度上更(一)字第二六號  Ａ
      上  訴  人  臺灣臺南地方法院檢察署檢察官
      被      告  乙  ○  ○
      指定辯護人  本院公設辯護人  甲  ○  ○
右上訴人因被告殺人未遂案件，不服臺灣臺南地方法院八十八年度訴字第一二八九號
中華民國八十九年六月廿七日第一審判決（起訴案號：臺灣臺南地方法院檢察署八十
八年度偵字第一二四七九號），提起上訴，經最高法院第一次發回更審，本院判決如
左：
      主      文
原判決撤銷。
乙○○殺人未遂，處有期徒刑伍年貳月。
      事      實
一、乙○○於民國八十八年十月五日下午四時二十分許，在台南縣仁德鄉○○村○○○路九號品聚公司（董事長為丁○○）內，見其兄丙○○與丁○○二人因品聚公
    司股份問題發生爭執而替其兄丙○○覺得憤恨不平，乃對丁○○心生不滿，竟基
    於殺人之犯意，自品聚公司廚房內，取出水果刀一把，往丁○○之腹部猛刺一刀
    ，致丁○○受有右上腹長約三公分深及肝臟並內出血及休克等傷害，嗣經丙○○
    及時將其送醫急救，丁○○始幸免於難。
二、案經丁○○訴由台南縣警察局歸仁分局報請台灣台南地方法院檢察署檢察官偵查
    起訴。
      理      由
一、訊據被告乙○○固坦承有於右揭時地持水果刀殺傷被害人丁○○等情，惟矢口否
    認有殺人之犯意，辯稱：伊沒有要殺他的意思，當時只是要嚇他；因當天我聽到
    丙○○與丁○○在吵架，剛好隔壁是廚房所以就進去拿了水果刀出來到他們所在
    房間，．．結果在拉扯間才刺到告訴人的云云。
二、然查：
  (一)殺人未遂罪之成立，以有戕害他人生命之故意，著手於刺殺之實行，而未發生死
    亡之結果為要件，又「殺人或殺人未遂」與「傷害、傷害致人於死、或致重傷」
    罪之區別，應以有無殺人之犯意為斷，被告下手之力道、被害人受傷之嚴重程度
    ，及是否為致命部分，有時雖可藉為認定為有無殺人犯意之心證，然究不能據為
    絕對標準，固據最高法院著有十八年上字第一三０號判例可資參照。惟加害人下
    手情形如何，於審究犯意方面，仍不失為重要參考資料，併此敘明。
  (二)前揭被告持水果刀刺殺被害人丁○○之事實，業據被害人丁○○及其代理人於警
    訊、原審審理時指訴綦詳，且於警訊時指稱：我與丙○○在地下室開會，：：就
    看到乙○○走進地下室，且將地下室樓梯門鎖上，走至我面前時不發一言，我看
    他手持一把水果刀，我就說，：：坐下來慢慢說，這時乙○○就持刀向我胸部刺
    三、四下被我擋開後，丙○○用手抓住乙○○右手（持刀）：：我就向乙○○說
    大家都是表兄弟有什麼事坐下來講，就在這時丙○○突然鬆開手，而乙○○就順
    勢持刀刺進我胸部因而傷到肝：：等語（偵查卷第二十三頁反面），於上訴狀內
    亦為相同之陳述（本院上訴卷第六頁），核與在場目擊證人丙○○於警訊及偵查
    中所證述情節相符，證人丙○○在偵查中供稱：他（指被告）攬著被害人的肩說
    「你吃我哥哥吃的太」，我起身要拉開他二人時，就發現被害人摸著肚子，我
    趕忙送被害人就醫等語（偵查卷第十五頁反面）；於本院調查時亦證稱：：：被
    告從門進來就走向被害人，：：並對被害人說「你欺負他」（後就刺下去了），
    但我沒有看到被告拿刀揮砍等語明確（本院上訴卷第廿四頁至第廿五頁）。
  (三)又被害人因被告上開行為致受有銳器傷，傷口位於右上腹長約三公分深及肝臟並
    內出血及休克等傷害，有財團法人奇美醫院出具之診斷證明書一紙附卷可稽（警
    卷末頁），經本院函詢當初急診病況，奇美醫院函覆稱：病人於八十八年十月五
    日十九時至本院急診，當時血壓不穩，曾降到８４／４４毫米汞柱（休克狀態）
    狀況不穩定，有生命危險，經急救後，血壓回昇，理學檢查發現右前下胸有一約
    貳公分之銳器傷（疑刀傷？）已縫合有一引流管。即住入急診加護病房，經急救
    及保守療法後病情穩定，十月七日轉入一般病房，電腦斷層（十月五日）發現有
    血腹（腹腔有血塊積在肝及脾表面）、陰囊超音波（十月十二日）發現左陰囊水
    腫，右精索靜脈曲張，十月十二日拆線，傷口穩定，故於當日出院等語，有該院
    九十二年十一月廿一日（九二）奇醫字第五二六０號函檢附之中文病歷病情摘要
    及該院九十二年六月十八日（九二）奇醫字第二六九０號函檢附之病情說明各一
    份在卷可參（本院卷第七九頁至第八一頁、第三三頁至第三六頁）；而被害人初
    送急診的仁慈醫院亦函稱：患者丁○○於八十八年十月五日下午四時十分來院急
    診主訴右下胸部被人用刀子刺入，肉眼可見一處三Ｘ三公分之傷口且合併右上腹
    部僵硬疼痛，來院時血壓為１２０／８０，脈搏為７４／MIN，呼吸略快些２４
    ／MIN，經腹部超音波及腹部電腦斷層檢查疑似腹腔內有大出血，因而在緊急處
    置後依家屬之要求將患者轉介至奇美醫院作進一步之治療〔雖然患者在本院時，
    生命徵象都還是在正常範圍之內，但是疑似腹內的出血，不緊急處理（意指手術
    ）將會危及生命〕等情，有該院檢送之病情摘要資料附卷可佐（本院更(一)卷第四
    六頁至第五七頁），足見被告用力之猛，茍非丙○○緊急送醫急救，其有致命之
    虞甚明。
  (四)按人體之腹部內臟密佈，有肝臟、脾臟等重要器官，且動、靜脈血管分佈其間，
    屬人體之要害，如以利刃砍刺，致血管斷裂，大量流血，將造成腹部內失血性休
    克而有致命之虞，為一般人所知悉之事，被告係年滿四十六歲之成年男子，且為
    心智正常之人，自不能諉為不知，乃被告明知並有意使其發生，竟手持水果刀走
    向被害人，經其在場之兄長出手攔阻仍無法拉開，而上開水果刀經本院當庭勘驗
    結果，刀刃長九點四公分、刀柄長九點三公分，有勘驗筆錄在卷可參（本院更(一)
    卷第廿四頁），被告趁被害人不及防備之際近身持之猛力刺入被害人腹部要害一
    刀並深及肝臟，造成被害人腹內出血，而有致命之虞，有如上述，足見被告用力
    之猛，殺意之堅，顯無控制傷害範圍之意圖，衡情則被告於持水果刀刺向告訴人
    時，主觀上應係出於殺人之犯意至明。
  (五)綜上所述，被告辯稱無殺害告訴人之犯意云云，核係事後卸責之詞，不足採信。
三、核被告所為，係犯刑法第二百七十一條第二項、第一項之殺人未遂罪。被告已著
    手於上開殺人行為之實行而未生死亡之結果，為未遂犯，應依刑法第二十六條前
    段之規定，按既遂犯之刑減輕其刑。
四、原審以被告罪證明確，因以論罪科刑，固非無見，惟查原判決未予詳加審究被告
    行兇之過程及被告何以持刀猛刺被害人之要害，而逕以被告與被害人無深仇宿怨
    、非衝突之直接當事人、兇器非預先藏放，又僅刺一刀等情，遽認被告無殺人之
    犯意而變更起訴法條改論予傷害罪刑，容有未當。檢察官上訴意旨引用告訴人書
    狀執以指摘原判決不當，非無理由，應由本院予以撤銷改判。爰審酌被告犯罪之
    動機係因一時衝動失慮、併其犯罪之目的、手段、被告與被害人係表兄弟關係及
    告訴人所受傷害之嚴重性、犯罪後尚能坦承部分犯行、且於審理中業已與告訴人
    達成和解（原審卷第十四頁），並有和解書一紙在卷可稽（原審卷第三十頁，嗣
    因告訴人與被告之兄另有侵占罪之訴訟，仍在法院審理中，告訴人因認被告未具
    悔意，而提起上訴）等一切情狀，量處如主文第二項所示之刑。又被告犯罪所用
    之水果刀一把，因並非被告所有之物，故爰不另為沒收之諭知，併此敘明。
據上論結，應依刑事訴訟法第三百六十九條第一項前段、第三百六十四條、第二百九
十九條第一項前段，刑法第二百七十一條第二項、第一項、第二十六條前段，判決如
主文。
本案經檢察官吳忠賢到庭執行職務。
中    華    民    國      九十二      年      十二      月      十六    日
                                  臺灣高等法院臺南分院刑事第五庭
                                      審判長法官  楊    明    章
                                            法官  顏    基    典
                                            法官  沈    揚    仁
右正本證明與原本無異。
如不服本判決，應於判決送達後十日內向本院提出上訴狀，其未敘述理由者並應於提
出上訴狀後十日內向本院補提理由書（應附繕本)。
                                      法院書記官  李    梅    菊
中    華    民    國      九十二      年      十二      月      十七    日
附錄本案論罪科刑法條全文：
刑法第二百七十一條：
殺人者，處死刑、無期徒刑或十年以上有期徒刑。
前項之未遂犯罰之。
預備犯第一項之罪者，處二年以下有期徒刑。


司法院資訊處製作；財團法人民間司法改革基金會備份。
